【裁判字號】    98,重訴,95
【裁判日期】    980630
【裁判案由】    分割共有物
【裁判全文】
臺灣臺中地方法院民事判決  98年度重訴字第95號
原      告  丁○○
訴訟代理人  廖健智律師
複  代理人  張智翔律師
            洪明立律師
            甲○○
被      告  乙○○
訴訟代理人  丙○○
            林俊雄律師
上列當事人間請求分割共有物事件，本院於98年6月16日言詞辯
論終結，判決如下：
    主  文
兩造共有坐落台中市○○區○○段五九地號面積六四五四‧三八
平方公尺土地及坐落同段六○地號面積二二三九三‧六一平方公
尺之土地，其分割方法如下: 如附圖一編號A部分所示面積一九
六五‧六三平方公尺土地及編號A'部分所示面積一二四五八‧三
六平方公尺土地均分歸被告乙○○取得；如附圖一編號B部分所
示面積四四八八‧七五平方公尺土地及編號B'部分所示面積九九
三五‧二五平方公尺土地均分歸原告丁○○取得。
訴訟費用由被告負擔二分之一，餘由原告負擔。
    事實及理由
一、原告起訴主張：
  (一)坐落台中市○○區○○段59地號面積6454.38平方公尺土地
    及坐落同段60地號面積22393.61平方公尺土地（下稱系爭2
    筆土地），為兩造所共有，應有部分均各為1/2。今系爭2筆
    土地依法並無不能分割之情事，且兩造亦無不為分割之約定
    ，惟兩造迄今就系爭2筆土地之分割方法無法達成分割協議
    ，原告爰依民法第823條第1項、第824條第2項之規定，請求
    裁判分割系爭2筆土地，並予合併分割。
  (二)又系爭2筆土地之共有人及應有部分均相同，且2筆土地相毗
    鄰，採合併分割之方式對兩造均屬有利，爰提出分割方案如
    98年6月2日更正聲明狀附圖所示：其中編號D部分土地（面
    積14424平方公尺）分歸原告取得；編號C部分土地及系爭59
    地號土地（總計面積14423.99平方公尺）分歸被告取得。
  (三)對被告抗辯之陳述：
  (1)原告於民國96年10月24日向訴外人邱濱松購得系爭共有土地
    及其上未辦保存登記建物，此有買賣契約書為證。又系爭建
    物雖未辦保存登記然仍有編定門牌：台中市北屯區子巷7
    弄65－1號，而原告自購得系爭建物後亦依法繳納房屋稅，
    綜上，系爭建物並非如被告所稱僅是廟宇已經荒廢，而無保
    存價值。
  (2)末查，原告於系爭共有土地上除系爭建物外，並栽種有作物
    ，有現場照片為憑，懇請法院考量系爭共有土地上原告所有
    之建物及栽種之作物位置，將系爭建物及作物所在之土地劃
    歸原告所有。
並聲明：求為如訴狀所附原告分割方案之判決。
二、被告則辯以：
  (一)就系爭土地之分割，同意合併分割，但要公平。
  (二)原告主張之分割方法，被告並不同意。蓋其分割方法使被告
    所分配之土地前窄後寬，地形極不完整，且最無價值之最裡
    側59地號土地全部分配於被告，而原告所分配之土地，除受
    限於60地號土地原形，於與61地號之界址處呈波狀外，實可
    稱極為方整。再者，系爭2筆土地皆為山坡地，大部分皆呈
    坡狀而不平坦，最平坦之位置適位於廟及辦公室附近區域，
    其為系爭土地最有利用價值之區塊，原告竟將全部分配於己
    ，其純為自利而全然不公平之分割方法，自無可採。
  (三)被告提出分割方案如附圖所示：系爭59及60地號土地合併分
    割由鄰地192地號土地東南角為起點向東南方延伸分成同面
    積土地兩塊，使系爭土地較平坦之區塊由兩造平分之，而兩
    造所各分配之土地皆較原告之分割方法方正，方為公平之分
    割方法。
答辯聲明：求為如被告分割方案之判決。
三、法院判斷之理由：
  (一)查坐落台中市○○區○○段59地號、地目林、面積6,454.38
    平方公尺土地及坐落同段60地號、地目林、面積22,393.61
    平方公尺土地為兩造共有，應有部分均各為1/2等事實，業
    據原告提出土地登記謄本為證，且為兩造所不爭執，自堪信
    為真實。
  (二)按共有人得隨時請求分割共有物，但因物之使用目的不能分
    割或契約訂有不分割之期限者，不在此限；又共有物之分割
    ，依共有人協議之方法行之。分割之方法不能協議者，法院
    得因任何共有人之聲請，以原物分配於各共有人，民法第
    823條第1項、第824條第1項及第2項第1款分別定有明文。查
    本件系爭2筆土地之地目均為林，依法令及物之使用目的並
    無不能分割之情形，兩造就該等土地亦無不分割之約定，且
    不能以協議定分割之方法，則原告請求法院裁判分割，揆諸
    前揭說明，自無不合，應予准許。
  (三)再按法院定共有物之分割方法，應斟酌當事人之聲明、共有
    物之性質、經濟效用及全體共有人之利益等公平決之，不受
    任何當事人主張之拘束。又按分割共有物係以消滅共有關係
    為目的，故法院於裁判分割共有土地時，除因該土地內部分
    土地之使用目的不能分割（如共同使用之道路）或部分共有
    人明示仍願維持共有關係等情形外，應將土地分配與各共有
    人單獨所有，不得創設新的共有關係，最高法院91年度台上
    字第1795號判決意旨可資參照，亦即如基於使用之目的而不
    能分割，或部分共有人明示仍願維持共有，自仍得保持共有
    關係。經查，本件系爭2筆土地之實際面積合計共達28,847.
    99平方公尺，依原物分割，並無困難，且兩造均同意合併分
    割，自以原物分割為宜。又原物分割應審酌共有人之應有部
    分比例，各共有人之意願，以求得最合理之分割方法。而查
    系爭2筆土地經本院勘驗結果，系爭2筆土地上種植有香蕉、
    樹木等作物，而系爭60地號土地上有寺廟、辦公室等建物，
    原告為上開建物所有權人等情，業經本院於98年5月6日履勘
    現場勘驗屬實，並有原告提出之和解筆錄影本、不動產買賣
    契約書影本、房屋稅繳款書及地上作物、廟宇照片可按。又
    原告及被告所主張之分割方案雖不同，然其差異僅在於兩造
    所希望分得位置之不同，即原告主張其分配之位置如附圖二
    所示D部分土地，全部分配在系爭60地號土地上，被告主張
    其分配之位置為如附圖一所示編號A及A'部分土地。本院參
    酌系爭2筆土地皆為山坡地、地形大部分呈坡狀而不平坦，
    以及系爭土地使用現況，及其上定著物位置等情，如採原告
    主張之分割方案，被告分得之土地地形不甚完整，且系爭59
    地號土地其山坡地地勢坡度陡峭，亦難為適當之使用。是本
    院認應依附圖一所示分割方法為分割，較能符合兩造共有人
    之最佳利益，同時亦增加共有人處分該土地（如出賣他人、
    設定抵押權等）之經濟效能。爰就系爭2筆土地定分割方法
    如主文第1項所示。
四、因共有物分割、經界或其他性質上類似之事件涉訟，由敗訴
    當事人負擔訴訟費用顯失公平者，法院得酌量情形，命勝訴
    之當事人負擔其一部。民事訴訟法第80條之1定有明文。查
    分割共有物之訴，係合兩造之必要共同訴訟，原、被告之間
    本可互換地位，本件原告起訴雖於法有據，但被告之應訴實
    因訴訟性質所不得不然，且被告就分割方法之爭執，乃為伸
    張或防衛其權利所必要，是以本院認由敗訴之被告負擔全部
    訴訟費用，顯失公平，應由兩造各按其應有部分之比例分擔
    ，方屬公允，爰諭知如主文第2項所示。
五、據上論結，本件原告之訴為有理由，依民事訴訟法第78條、
    第80條之1，判決如主文。
中    華    民    國    98    年    6     月    30    日
                  民事第二庭    法  官  周靜秀
正本係照原本作成。
如不服本判決，應於送達後20日內向本院提出上訴狀。
中    華    民    國    98    年    7     月     1    日
                                書記官


司法院資訊處製作；財團法人民間司法改革基金會備份。
